臺灣板橋地方法院民事判決　　　　　　　　 96年度國字第4號
原　　　告　乙○○
兼法定代理　甲○○
人
被　　　告　台北縣政府河川高灘地維護管理所
法定代理人　丁○○
訴訟代理人　劉陽明律師
訴訟代理人　陳璧秋律師
上列當事人間請求國家賠償事件，經本院於民國96年6月7日言詞
辯論終結，判決如下：
    主  文
被告應給付原告乙○○新台幣壹佰壹拾參萬元，給付原告甲○○
新台幣伍萬元。
原告其餘之訴駁回。
訴訟費用由被告負擔二分之一，餘由原告負擔。
    事實及理由
一、原告主張：原告甲○○之夫、原告乙○○之父丙○○於民國
    94年5 月15日駕駛小貨車行經台北縣二重疏洪一路時，遇有
    豪雨積水淹沒道路及附近土地，致車輛拋錨，丙○○下車，
    經停車場往木槌球場右側地勢較高處之小道路，欲往堤防方
    向逃生，因為小道路與堤防之間有一條低於路面之疏洪溝，
    用於蓄水疏洪，惟未豎立任何禁止或警告標誌，亦未設有柵
    欄，致丙○○誤入疏洪溝，慘遭滅頂，丙○○溺斃之疏洪溝
    （從疏洪十路往左到疏洪八路），沒有任何禁止或警示標誌
    ，而右邊段（從疏洪十路往右到疏洪十二路再至近中山橋下
    段）的疏洪溝，卻有設置約一百公分高之圍籬，同一條疏洪
    溝，存在相同的風險，一段有設置圍籬，另一段卻闕如，被
    告機關在系爭疏洪溝之管理顯有缺失。又案發當日凌晨一場
    豪雨導致道路積水，被告機關竟未派員封閉該疏洪道路，任
    由人車通行，致丙○○行駛至該處車輛拋錨發生溺斃，亦有
    管理上之缺失。丙○○死亡時，原告乙○○年僅一歲餘（92
    年11月22日生），至二十歲成年，尚有十八餘年之久，以每
    月扶養費用新台幣（下同）二萬元計算，原告乙○○至成年
    需要432 萬元之扶養費，原告乙○○僅請求216 萬元之扶養
    費，另原告甲○○喪夫，家庭破碎，還要扶養幼子，內心痛
    苦不堪，原告乙○○年幼失父，無親情可賴，不無影響其人
    格發展，為此原告甲○○、乙○○各請求慰撫金10萬元。原
    告先後於95年1 月18日及95年10月27日，分別向台北縣政府
    水利局、台北縣政府，以「抽水站能量不足、排水渠道淤塞
    ，公共設施之設置及管理有欠缺」等理由，提出國家賠償之
    請求，均經台北縣政府分別於95年4 月17日北府法賠字第
    0950051538號及95年11月1 日北府法賠字第09507603 22 函
    覆「拒絕賠償」在案，為此提起本件國家賠償之訴等語，並
    聲明：被告機關應給付原告甲○○10萬元，應給付原告乙○○226 萬元。
二、被告機關則以：被告機關為二重疏洪道及系爭疏洪溝之設置
    管理機關，然於收受起訴狀前，並未接獲原告以書面請求國
    家賠償，是本件訴訟，有違「協議先行主義」，原告起訴不
    合程式，應以裁定駁回之。系爭疏洪溝除臨馬路一側已設有
    圍籬加以阻隔外，疏洪溝前方即作為木槌球場使用，以土堆
    及樹籬與疏洪溝加以區隔，另外三邊（含停車場進入之方向
    ）均設有50公分之圍籬，將木槌球場及疏洪溝圍繞其間，非
    如原告所稱未於疏洪溝四週設置柵欄，被告機關對此公共設
    施之設置與管理，並無欠缺。二重疏洪道乃為疏解新店溪及
    大漢溪洪流所設置，因此，被告於越堤道路入口處皆設有「
    疏洪道易淹水豪大雨期間請勿進入」之警告標示，以促民眾
    注意並維護安全，丙○○無視豪大雨已造成疏洪道內淹
　  水之事實，逕自駛入，致車輛拋錨，核以丙○○小貨車拋錨
    處至事故發生之地點，實有相當之距離，倘如原告所稱丙○○當時離開小貨車係為走向堤防，等待吊車業者前來救援，
    則丙○○若循原疏洪一路前進至堤防，本不致發生本件事故
    ，惟按貨車至水池之相對位置觀之，可以推知丙○○當時應
　  係自貨車拋錨處旁之停車場進入，並於穿越停車場後，前進
    至木槌球場處，由於該木槌球場周邊設有50公分高之圍籬，
    丙○○勢必跨越圍籬方能進入木槌球場，因當日淹水情況嚴
    重，洪水已溢出溝渠，氾流至附近土地，形成汪洋一片，致
    無法判別原有地形地物，然丙○○仍冒險涉水前進，因誤判
    身陷疏洪溝內，慘遭滅頂，其死亡係因天災及其個人危險行
    為所致，與系爭公共設施之設置或管理無涉，原告依國家賠
    償法第3 條第1 項規定請求賠償，實無理由等語置辯。並聲
    明：原告之訴駁回。
三、按依本法請求損害賠償時，應先以書面向賠償義務機關請求
    之；賠償義務機關拒絕賠償，請求權人得提起損害賠償之訴
    ，國家賠償法第10條第1 項、第11條第1 項前段定有明文。
    本件原告先前於95年1 月24日以書面向台北縣政府水利局請
    求損害賠償，台北縣政府於95年4 月17日拒絕賠償，其理由
    為「豪雨時當地積水應屬必然現象，要與公有公共設施設置
    或管理不當無關，本府無賠償義務」，原告復於95年10月26
    日向台北縣政府以「台北縣政府未在水池四週設置柵欄以防
    止人員掉落，亦未在豪雨後派員封閉該洩洪道，任由人車通
    行，致人身亡」，請求國家賠償，台北縣政府於95年11月11
    日以「本件國家賠償請求案，曾於95年1 月18日提出請求賠
    償，並經本府於95年4 月17日拒絕賠償在案」拒絕賠償，此
    有請求賠償書與拒絕賠償書可稽。核台北縣政府係以公有公
    共設施管理無缺失為由拒絕賠償，並非以其非賠償義務機關
    為由拒絕賠償，亦未依國家賠償法施行細則第19條規定，通
    知其下級之被告機關受理，及副知原告，直至原告對台北縣
    政府提起本件訴訟，始由台北縣政府河川高灘地維護管理所
    以被告身分出庭應訊，原告當庭將被告名稱更正為台北縣政
    府河川高灘地維護管理所，台北縣政府河川高灘地維護管理
    所則以：原告於起訴前未向該機關以書面請求賠償，起訴不
    合程式，應以裁定駁回原告之訴等語置辯，惟按國家賠償法
    第10條規定「依本法請求損害賠償時，應先以書面向賠償義
    務機關請求之」，其立法目的在於疏減訟源，並使受害人得
    由協議程序迅速獲得賠償，倘賠償義務機關之上級機關已經
    拒絕賠償，賠償義務機關亦到庭表明拒絕賠償，實無必要要
    求請求權人復以書面向賠償義務機關請求，是本件應認原告
    已踐行起訴前以書面請求賠償之程序，其提起訴訟於法並無
    不合。
四、兩造不爭執之事實：
　１原告甲○○之夫、原告乙○○之父丙○○於民國94年5 月15
  　日駕駛小貨車行經台北縣二重疏洪一路時，遇有豪雨積水淹
    沒道路及附近土地，致車輛拋錨，丙○○下車，經過停車場
    往堤防方向涉水前進，途中身陷疏洪溝內溺斃死亡。
　２被告機關為系爭疏洪溝之設置管理機關，疏洪溝之設置目的
  　在於蓄水疏解洪水。
五、原告主張：被告設置之疏洪溝，用於蓄水疏洪，惟未豎立任
    何禁止或警告標誌，亦未設有柵欄，致丙○○誤入疏洪溝，
    慘遭滅頂，丙○○溺斃之疏洪溝（從疏洪十路往左到疏洪八
    路），沒有任何禁止或警示標誌，而右邊段（從疏洪十路往
    右到疏洪十二路再至近中山橋下段）的疏洪溝，卻有設置約
    一百公分高之圍籬，同一條疏洪溝，存在相同的風險，一段
    有設置圍籬，另一段卻闕如，被告機關在系爭疏洪溝之管理
    顯有缺失。又案發當日凌晨一場豪雨導致道路積水，被告機
    關竟未派員封閉該疏洪道路，任由人車通行，致丙○○行駛
    至該處車輛拋錨發生溺斃，亦有管理上之缺失，請求被告機
    關賠償等語；被告則以：系爭疏洪溝除臨馬路一側設有整片
    式圍籬加以阻隔外，疏洪溝前方即作為木槌球場使用，以土
    堆及樹籬與疏洪溝加以區隔，另外三邊（含停車場進入之方
    向）均設有50公分之圍籬，將木槌球場及疏洪溝圍繞其間，
    非如原告所稱未於四週設置柵欄設備，被告機關對此公共設
    施之設置與管理，並無欠缺。被告機關於越堤道路入口處皆
    設有「疏洪道易淹水豪大雨期間請勿進入」之警告標示，以
    促民眾注意並維護安全，丙○○無視豪大雨已造成疏洪道淹
　　水之事實，逕自駛入致車輛拋錨，當日淹水情況嚴重，洪水
　  已溢出溝渠，氾流至附近土地，形成汪洋一片，致無法判知
    原有地形地物，然丙○○仍冒險涉水前進，因誤判身陷疏洪
    溝內，慘遭滅頂，其死亡係因天災及其個人危險行為所致，
    與系爭公共設施之設置或管理無涉等語置辯。經查：
  １被害人丙○○溺斃之疏洪溝，四週並無柵欄設置，被告所指
    疏洪溝臨馬路之圍籬，實際上係另一條與死者行駛道路平行
    道路之護欄，該護欄並非緊臨系爭疏洪溝而設，護欄與疏洪
    溝之間尚有一段距離，中間為草地，疏洪溝再隔草地過去始
    為木槌球場，木槌球場四週固有以高約50公分之圍籬及矮樹
    叢包圍，以防止槌球滾出，但該圍籬並非為隔離疏洪溝而設
    置，就疏洪溝兩側而言，仍為草地，並無設置柵欄，此觀諸
　　臺灣板橋地方法院檢察署94年相字第688 號相驗卷宗第37至
　  41頁之照片自明，是被告辯稱：系爭水池除臨馬路一側設有
    整片式圍籬加以阻隔，其餘三邊均設有50公分之圍籬，將木
    槌球場及疏洪溝圍繞其間等語，即與事實不符。
  ２次查，被告機關既然在疏洪道開闢停車場與木槌球場供民眾
    使用，民眾自有可能進入停車場與木槌球場附近之土地，疏
    洪溝即位於停車場及木槌球場之後方，被告未在系爭疏洪溝
    旁設置禁止或警告標示，禁止行人靠近，又未在系爭疏洪溝
    之兩側設置柵欄，防止行人誤入，相較被告機關在另一段疏
    洪溝兩側有設置柵欄景而言（見本院卷第9 、10頁原告所拍
    攝之照片），被告機關在系爭疏洪溝之管理上難謂無欠缺。
    而死者溺斃當日淹水情況嚴重，洪水溢出疏洪溝，氾流至附
    近土地，形成汪洋一片，無法判別原有地形地物，為被告所
    自承，且從相驗警員於隔日至溺斃現場所拍攝之照片，亦可
    見洪水淹至路面，行人無法判斷何者為疏洪溝，何者為路面
    ，被告機關未設置禁止或警告標示禁止行人靠近疏洪溝，亦
    未設置柵欄，此時被害人丙○○以為從停車場後方之土地可
    以通往堤防，卻誤入疏洪溝溺斃，其死亡與被告機關管理上
    之缺失自有因果關係。被告機關應依國家賠償法第3 條第1
    項之規定，就丙○○之死亡，負損害賠償責任。
六、按不法侵害他人致死者，對於支出醫療及增加生活上需要之
    費用或殯葬費之人，亦應負損害賠償責任。被害人對於第三
    人負有法定扶養義務者，加害人對於該第三人亦應負損害賠
    償責任；不法侵害他人致死者，被害人之父、母、子、女及
    配偶，雖非財產上之損害，亦得請求賠償相當之金額，民法
    第192 、194 條分別定有明文。茲就原告請求賠償之損害及
    金額審酌如下：
  １扶養費部分：
    原告乙○○主張：丙○○死亡時，原告乙○○年僅一歲餘（
    92年11月22日生），至二十歲成年，尚有十八餘年之久，以
    每月扶養費用新台幣（下同）二萬元計算，原告乙○○至成
    年需要432 萬元之扶養費，原告乙○○請求賠償216 萬元之
    扶養費等語，業據原告提出戶籍謄本可稽。經查：原告乙○○於112 年11月22日成年，被害人丙○○於94年5 月15日死
    亡，自其死亡至112 年11月21日止，尚有18年6 月7 日。依
    行政院主計處公布94年度台北市平均每人每月消費支出2480
    2 元（即平均每戶3.15人，每年消費支出937499元，每人每
    月之消費支出為937499/3.15/12=24802 元）計算（見卷第
    116 頁至119 頁），原告乙○○主張每月需扶養費2 萬元堪
    稱相當；次按扶養之程度，應按受扶養權利者之需要與負扶
    養義務者之經濟能力及身分定之，民法第1119條定有明文。
    查原告乙○○之扶養義務人除被害人丙○○外，尚有原告甲○○，有戶籍謄本可稽。原告甲○○為家庭主婦，照顧原告
    乙○○之生活起居，丙○○為家庭經濟來源，認原告甲○○
    、丙○○之負擔扶養義務以1 比4 之比例分配為適當。即原
    告甲○○每月負擔原告乙○○之扶養費為4000元，丙○○每
    月負擔原告乙○○之扶養費為16000 元。依此計算，並按複
    式霍夫曼計算扣除中間利息後，則原告乙○○得請求賠償之
    扶養費為0000000 元【16000x157.00000000+16000x7/30(15
    7.00000000-000.00000000)=0000000】。原告乙○○請求賠
    償216 萬元之扶養費，自屬有據。
  ２慰撫金部分：
  　原告驟失夫及父，精神上自受有痛苦，得請求被告賠償慰撫
    金。爰斟酌原告甲○○金甌商職畢業、之前為家庭主婦、目
    前在超市打工、有不動產（見稅務電子閘門財產所得調件明
    細表），原告乙○○三歲餘等一切情狀，認原告各請求慰撫
    金10萬元為有理由。
七、綜上，原告乙○○得請求賠償金額共計為226 萬元，原告甲○○得請求賠償金額為10萬元。惟按損害之發生或擴大，被
    害人與有過失者，法院得減輕賠償金額，或免除之。重大之
    損害原因，為債務人所不及知，而被害人不預促其注意或怠
    於避免或減少損害者，為與有過失，前二項之規定，於被害
    人之代理人或使用人與有過失者，準用之，民法第217 條定
    有明文。查被害人丙○○明知積水嚴重，汪洋一片，無法判
    別地形地物，仍冒險涉水，致誤入疏洪溝內慘遭滅頂，對於
    損害之發生與有過失，爰斟酌被害人過失程度與被告機關未
    於疏洪溝附近設置禁止或警告標示及柵欄之情節，認應減輕
    被告機關百分之五十之賠償責任為適當。從而，原告乙○○
    得請求賠償金額為113 萬元，原告甲○○得請求賠償金額為
    5 萬元。原告逾此範圍之請求，為無理由，應予駁回。
八、結論：原告之訴為一部有理由，一部無理由，依民事訴訟法
    第79條、第85條第1項前段，判決如主文。
中　　華　　民　　國　　96　　年　　6 　　月　　21　　日
                  民事第三庭    法　官　陳映如
以上正本係照原本作成
如對本判決上訴，須於判決送達後20日內向本院提出上訴狀
中　　華　　民　　國　　96　　年　　6 　　月　　21　　日
                                書記官　李錦輝
